【裁判字號】    98,訴,638
【裁判日期】    990205
【裁判案由】    殺人未遂
【裁判全文】
臺灣高雄地方法院刑事判決               98年度訴字第638號
公  訴  人  臺灣高雄地方法院檢察署檢察官
被      告  丁○○
選任辯護人  陳清和律師
上列被告因殺人未遂案件，經檢察官提起公訴（98年度偵字第
11623 號），本院判決如下：
    主  文
丁○○殺人未遂，處有期徒刑參年陸月。
    事  實
一、丁○○染有吸食強力膠之惡習，並罹患精神分裂症，有輕度
    精神障礙，致其辨識行為違法而行為之能力顯著降低。其與
    丙○○係朋友關係，於民國98年4 月11日19時許，在高雄縣
    燕巢鄉林厝巷27號友人蘇慶宗住處內，因吸食強力膠而與丙
    ○○（綽號芋冰）發生口角爭執。丁○○遭丙○○持上址屋
    內之手提式電子鍋毆打其頭部及臉部（丙○○所涉傷害部分
    未據告訴）後，心生怨恨，遂回到其位在高雄縣燕巢鄉○○
    村○○路466 號住處，拿取放置在廚房內，平時供丁○○之
    母鄭唐榮存作菜使用之菜刀1 把，返回上址林厝巷房屋內，
    向丙○○質問：「你把我打成這樣子，你要怎麼賠？」，言
    談間，丁○○可預見其持菜刀揮砍丙○○頭部，極可能發生
    丙○○死亡結果，而其發生亦不違背其本意，竟基於殺人之
    不確定故意，以右手持前開菜刀朝丙○○頭部揮砍，丙○○
    突遭丁○○砍殺，以雙手抵擋，奮力將丁○○推至牆壁，仍
    遭丁○○接續揮砍3 、4 刀，致丙○○受有左手開放性傷口
    3.5 公分、右手開放性傷口4 公分、頭皮之開放性傷口8 公
    分及左前額之開放性傷口3 公分之傷害。適在旁姓名不詳友
    人見狀對丁○○喊說「你好了沒有（台語）！」，丙○○乘
    丁○○注意力被轉移之際逃離現場，自行騎機車返回其位於
    高雄縣燕巢鄉○○路660 巷30弄5 號住處。其兄乙○○見丙
    ○○全身是血，乃緊急開車將丙○○送往財團法人義大醫院
    急救，始倖免於死。嗣經警獲報後，於同日21時30分許，在
    丁○○上址住處內當場逮捕丁○○，並扣得丁○○所穿著沾
    有丙○○血跡之上衣及短褲各1 件、脫鞋1 雙及丁○○砍殺
    丙○○所用之鄭唐榮存所有菜刀1 把，而查悉上情。
二、案經丙○○訴由高雄縣政府警察局岡山分局報請臺灣高雄地
    方法院檢察署檢察官偵查起訴。
    理  由
壹、程序方面（證據能力之判斷）：
一、按被告以外之人（包括證人、鑑定人、告訴人、被害人及共
    同被告等）於審判外之陳述雖不符刑事訴訟法第159 條之1
    至之4 等4 條之規定，而經當事人於審判程序同意作為證據
    ，法院審酌該言詞陳述或書面陳述作成時之情況，認為適當
    者，亦得為證據；當事人、代理人或辯護人於法院調查證據
    時，知有刑事訴訟法第159 條第1 項不得為證據之情形，而
    未於言詞辯論終結前聲明異議者，視為有前項之同意，同法
    第159 條之5 定有明文。證人即告訴人丙○○於警詢時之證
    述，雖屬傳聞證據，經查無刑事訴訟法第159 條之1 至第15
    9 條之4 之傳聞證據例外情形，且於本院審判時，檢察官、
    被告、辯護人均未聲明異議，本院審酌該證據作成時並無不
    當取供之情況，認為適當，得為證據，合先敘明。
貳、實體方面：
一、訊據被告丁○○固不否認有於上開時、地持菜刀揮砍告訴人
    丙○○之情事，惟矢口否認有何殺人未遂犯行，辯稱：伊於
    98年4 月11日晚上在高雄縣燕巢鄉林厝巷27號蘇慶宗住處，
    見告訴人在施打毒品，伊勸他，他不高興，雙方因而發生口
    角，伊遭告訴人拿電鍋毆打伊頭部，致伊血流滿面，遂回家
    拿廚房中之菜刀回蘇慶宗家找告訴人，質問告訴人，伊是要
    劃他的手教訓他，但告訴人突然站起來，才會劃到他的頭部
    ，伊砍了3 、4 刀之後，見告訴人流很多血，不想再砍他，
    叫告訴人趕快去醫院，伊無砍他頭部讓他死亡之犯意云云。
    選任辯護人則以：被告罹患有精神分裂症，當時遭被害人拿
    小電鍋毆打其頭部，無法判斷其反擊是否會致被害人死亡，
    若認被告有致被害人於死之意，被告係基於義憤殺人云云為
    其辯護。
二、經查：
  (一)上開被告持菜刀砍殺害告訴人未遂，造成告訴人受有左手開
    放性傷口3.5 公分、右手開放性傷口4 公分、頭皮之開放性
    傷口8 公分及左前額之開放性傷口3 公分等傷害之事實，業
    據被告於警詢、偵查及本院供述：伊因於98年4 月11日19時
    30分許，在高雄縣燕巢鄉林厝巷27號（友人蘇慶宗住處），
    因丙○○在該處施用海洛因，伊勸他注射少一點，雙方因而
    發生爭吵，伊遭丙○○拿手提型電鍋打伊頭部及臉部，伊不
    服氣，便回到家中廚房拿菜刀，回到蘇慶宗家找告訴人，質
    問告訴人「你把我打成這樣，你要怎麼賠？」，伊將菜刀放
    在告訴人面前，告訴人突然站起來，伊就從他頭部砍下去，
    伊砍了丙○○約3 、4 刀，他舉起雙手抱頭抵擋，所以他雙
    手才會受傷，丙○○有將伊推到牆壁，他說不要再砍了等語
    在卷（見警卷第4 至8 頁、偵查卷第9 至10頁、本院卷第24
    9 至253 頁），核與證人即告訴人丙○○於警詢及本院證述
    ：當天伊去該處找朋友，被告剛好在門口吸食強力膠，伊跟
    他說不要在那裡吸食強力膠，雙方因而起口角，被告突然動
    手打伊，伊有還手，因為旁邊剛好有煮飯用的小電鍋，伊拿
    起來就打被告，打完後被告有回家，過了約30至40分鐘，被
    告就回來了，被告回來時有跟伊說話，但伊不太記得他說什
    麼，之後被告就從後面拿出1 把菜刀，直接從伊頭部猛砍，
    伊反應不及，被砍到脖子，伊反應過來時，他再砍第2 刀，
    伊以手抵擋，被砍到左手掌，他還是繼續砍殺，伊推開他，
    把他推到牆壁，因為他手拿菜刀，所以伊頭部後面近距離被
    砍，伊有跟被告說伊等的冤仇沒有結這麼重，拜託別再砍了
    ，之後伊朋友出來站在門口對被告喊說「你好了沒有（台語
    ）！」，被告回頭，伊就趁機趕快逃跑等語（見本院卷第18
    6 至189 頁），關於被告遭告訴人拿電鍋毆打其頭部後，返
    回被告家中拿取廚房菜刀1 把，回到上址蘇慶宗住處，砍殺
    告訴人之過程，大致相符，並有財團法人義大醫院診斷證明
    書、告訴人於98年4 月11日至義大醫院急診之病歷資料各1
    份（見警卷第29頁、偵查卷第58至92頁）、現場勘查照片18
    張（見警卷第34至42頁），及沾有告訴人血跡之菜刀1 把、
    拖鞋1 雙、短褲1 件、上衣1 件扣案可佐，堪以認定。又告
    訴人證述因被告在上址房屋吸食強力膠，雙方因而發生第1
    次爭吵乙節，被告於警詢、偵查及本院均坦承案發當天有在
    上址房屋吸食強力膠等語（見警卷第7 頁、偵查卷第9 頁、
    本院卷第249 頁），參以警方於98年4 月11日22時許，在上
    址林厝巷27號，查扣強力膠殘渣袋1 只，有扣押筆錄、扣押
    物品目錄表各1 份及採證照片3 張在卷為佐（見警卷第22至
    25、47至48頁），至於被告辯稱因告訴人在該處注射海洛因
    云云，則為告訴人所否認（見本院卷第187 頁），且無其他
    證據可佐，應認被告與告訴人第1 次發生爭吵之原因，以告
    訴人所述為可採。
  (二)按殺人未遂與傷害之區別，應以加害人有無殺意為斷，不能
    因與被害人原無宿怨，即認為無殺人之故意，且被害人所受
    之傷害程度，固不能據為認定有無殺意之唯一標準，但加害
    人之下手情形如何，於審究犯意方面，仍不失為重要參考資
    料（最高法院94年度台上字第5436號判決意旨參照）。查被
    告持以砍殺告訴人之兇刀，全長29公分、刀刃17.5公分、刀
    柄11.5公分、刀寬6.5 公分，屬一般菜刀，有高雄縣政府警
    察局岡山分局98年5 月9 日高縣岡警偵字第0980005553號函
    說明在卷（見偵查卷第45頁），堪認以之攻擊人體足以造成
    強大之殺傷結果。又人體頭部外有眼、耳、鼻、口，內有腦
    部等重要器官，以刀揮砍，客觀上極易產生顱骨破裂骨折、
    進而導致生理機能嚴重受損及顱內大量內出血而死亡，此乃
    眾所周知之事實。被告手持菜刀，近距離朝告訴人頭部揮砍
    ，致告訴人受有左手開放性傷口3.5 公分、右手開放性傷口
    4 公分、頭皮之開放性傷口8 公分及左前額之開放性傷口3
    公分之傷害，有財團法人義大醫院診斷證明書1 紙在卷（見
    警卷第29頁），又告訴人於98年4 月11日至義大醫院急診就
    醫時，其外觀受有頭部左頂部8 公分撕裂傷、左前額3 公分
    撕裂傷、左耳後及雙手手背刀傷等傷勢，告訴人於98年4 月
    12日接受手術治療，術中發現患者左手受有2 條橈淺層神經
    斷裂、橈動脈分枝斷裂及大拇指手指底部開放性骨折合併一
    條伸肌腱斷裂；右手第4 及第5 指伸肌鍵部分斷裂等較深層
    之傷勢，有財團法人義大醫院98年5 月12日義醫字第098007
    69號函說明在卷（見偵查卷第56頁），可知被告砍殺告訴人
    之位置集中在告訴人之頭部，且下手力道非輕，係因告訴人
    以雙手抵擋，且經送醫救治，始未發生死亡結果。被告於警
    詢時供稱：伊拿刀要砍殺丙○○頭部，他用手抵擋，伊共砍
    了3 刀，因為丙○○拿電鍋砸伊頭部，所以伊要用同樣方式
    對待等語（見警卷第5 至6 頁），於偵查中供稱：伊是拿菜
    刀朝告訴人的正面往他的頭砍，砍了2 至3 刀，他舉起雙手
    抱頭抵擋，所以他的雙手才會受有如診斷證明書上的傷害等
    語（見偵查卷第9 至10頁），於98年4 月12日本院羈押訊問
    時供稱：伊知道用菜刀朝別人的頭砍，可能造成別人的死亡
    等語（見本院聲羈卷第4 頁），足見被告於行為之際主觀上
    確有被害人縱然因此死亡亦不違反其本意之不確定故意甚明
    。被告於本院辯稱：伊是要拿菜刀去教訓丙○○，伊想拿刀
    劃他的手，因為他當時突然站起來，伊不知道會1 刀劃到他
    的頭部，伊沒有殺人犯意云云（見本院卷第254 至257 頁）
    ，顯係事後卸責之詞，不足採信。
  (三)又刑法第273 條所謂當場激於義憤而殺人，係指他人所實施
    之不義行為，在客觀上足以引起公憤，猝然遇合，憤激難忍
    ，因而將其殺害者而言。若於他人實施不義行為以前，預定
    計劃而於其實施之際或事後將其殺害，即與當場激於義憤之
    情形不同，不在本條適用範圍之內（最高法院80年台上2896
    號判決意旨參照）。被告於遭告訴人持電鍋毆打其頭部後，
    已離開上址林厝巷蘇慶宗住處，回到其位於高雄縣燕巢鄉○
    ○路住處，其再持菜刀返回上址蘇慶宗住處砍殺告訴人，顯
    係事後之報復行為，與當場激於義憤之情形不同，選任辯護
    人以被告係義憤殺人云云為被告辯護，委無足採。
  (四)本院將被告送請高雄醫學大學附設中和紀念醫院為精神鑑定
    後，經該院鑑定結果認為「依據鄭員的病史、自述、家人觀
    察、各項評估結果，鄭員自青少年階段開始有情緒障礙，疑
    已達憂鬱症程度，並長期受到頭痛之苦，復於成年時在吸食
    安非他命後出現精神症狀，有精神分裂症之診斷，多疑、衝
    動控制能力不佳，自今年起吸食強力膠，上述問題更加嚴重
    ，極可能導致鄭員在案發當時壓力情境下，採取衝動方式因
    應。鄭員非預謀行事，但意識清楚，未有明顯精神症狀影響
    判斷，故鄭員於犯罪行為時雖未達不能辨識其行為違法或欠
    缺依其辨識而行為之能力，但精神障礙應已致其辨識行為違
    法而行為之能力顯著降低。」，有該院精神鑑定報告書1 份
    在卷為憑（見本院卷第108 頁）。而該鑑定係綜合被告之家
    族個人史、性發展史、一般身體健康檢查及神經系統檢查、
    心理衡鑑、精神狀態評估、行為當時之精神狀態等，評估後
    所為之結論，是該鑑定結論顯有所本，應可採信。足認被告
    於本件犯罪時其行為能力因受精神障礙的影響，致其辨識行
    為違法或依其辨識而行為之能力顯著減低。
  (五)綜上所述，被告所辯，不足採信，本件事證明確，被告犯行
    洵堪認定，應依法論科。
三、核被告所為，係犯刑法第271 條第2 項、第1 項之殺人未遂
    罪。被告以1 個殺人犯意，於同時、地以密接之多次砍殺告
    訴人之行為，應依接續犯論以一罪。被告已著手為殺人之行
    為，惟未生死亡之結果，為未遂犯，應依刑法第25條第2 項
    之規定，減輕其刑。又被告於本件犯罪時其行為能力因精神
    障礙，已致其辨識行為違法而行為之能力顯著減低，已如前
    述，爰依刑法第19條第2 項之規定減輕被告刑責，並依刑法
    第70條規定遞減之。爰審酌被告罹患精神分裂症及吸食強力
    膠，而有精神障礙，其因遭告訴人以電鍋毆打頭部，而基於
    報復之心態，持菜刀砍殺告訴人頭部，因告訴人之抵抗始倖
    免於死，其犯罪之動機目的可議，所使用持菜刀砍殺告訴人
    頭部之手段極其強烈，雖因急救得宜而未致告訴人生死亡結
    果，然已造成告訴人嚴重之傷害，且犯後猶設詞飾卸，未見
    悔意，迄今尚未與告訴人達成和解等一切情狀，量處如主文
    所示之刑，以資儆懲。
四、扣案之菜刀1 把，雖係被告用以砍殺告訴人之物，惟係被告
    之母鄭唐榮存所有，平時煮菜切菜所用，業據證人即被告之
    母鄭唐榮存於警詢證述在卷（見偵查卷第50頁），非被告所
    有，且非違禁物，爰不為沒收之諭知。至於其他扣案之拖鞋
    1 雙、短褲1 件、上衣1 件、強力膠殘渣袋1 紙，與本案均
    無直接關係，且非違禁物，亦均不予宣告沒收，附此敘明。
據上論斷，應依刑事訴訟法第299 條第1 項前段，刑法第271 條
第2 項、第1 項、第25條、第19條第2 項、第70條、，判決如主
文。
本案經檢察官甲○○到庭執行職務。
中    華    民    國    99    年    2     月    5     日
                  刑事第六庭  審判長法  官  李璧君
                                    法  官  曾仁勇
                                    法  官  曾鈴
以上正本證明與原本無異。
如不服本判決應於收受送達後10日內向本院提出上訴書狀，並應
敘述具體理由；如未敘述上訴理由者，應於上訴期間屆滿後20日
內向本院補提理由書（均須按他造當事人之人數附繕本）「切勿
逕送上級法院」。
中    華    民    國    99    年    2     月    6     日
                                    書記官  李月君
附錄本判決論罪科刑法條：
中華民國刑法第271 條（普通殺人罪）
殺人者，處死刑、無期徒刑或10年以上有期徒刑。
前項之未遂犯罰之。
預備犯第 1 項之罪者，處 2 年以下有期徒刑。

司法院資訊處製作；財團法人民間司法改革基金會備份。
